臺灣新北地方法院民事判決
110年度訴字第1646號
原      告  游晉鑑  
被      告  張庭瑋  
訴訟代理人  顏甄伶  

被      告  彭翊竹  
上  一  人
法定代理人  冷中惠  
            彭威仁  
被      告  冷中惠  
上列當事人間請求返還不當得利事件，經本院於民國111年5月23
日言詞辯論終結，判決如下：
    主      文
原告之訴及假執行之聲請駁回。
訴訟費用由原告負擔。
    事實及理由
一、原告主張：
　㈠緣原告於民國108年8月間，經交友軟體認識訴外人即Line使
    用名稱「夏妙然」與「Lisa」女子等二人（真實姓名、年齡
    及地址等資訊均不詳，下稱夏妙然、Lisa）。夏妙然向原告
    訛稱其外匯操作獲利可觀，並邀約原告一同投資，原告便依
    夏妙然之指示，下載手機軟體「MetaTrader4」APP(下稱MT4
    平台)，夏妙然再稱使用MT4平台進行外匯交易須透過外匯平
    台商，進而推薦外匯平台商「Stone1ion」(下稱SL平台)予
    原告使用，原告便於108年9月12日與SL平台客服聯絡匯款事
    宜，匯入新臺幣（下同）1萬元至該客服提供之被告彭翊竹
    持有之玉山商業銀行帳戶(如附表編號1所示)。另依SL平台
    提供之資料匯入多筆金額不一之款項至不同之銀行帳戶。惟
    原告於同年9月底向SL平台申請領出資金，卻遭該客服不斷
    以各種理由推托，無法領出操作帳戶資金，開始發覺事態有
    異，原告才察覺可能遭受夏妙然及SL平台之客服所欺騙。
　㈡原告於108年8月31日與Lisa認識後，於微信上時常聯絡並進
    而交往，嗣後Lisa向原告推薦外匯平台商STY Market(下稱S
    TYM平台)用以MT4平台進行投資，並介紹自稱STYM平台之經
    紀人「傑克」（真實姓名、年齡及地址等資訊均不詳，下稱
    傑克）予原告認識，原告便依Lisa之建議，採用STYM平台進
    行外匯交易，並於如附表編號2、3所示時間匯款金額共計25
    0萬元至傑克所提供之被告冷中惠持有之合作金庫商業銀行
    帳戶(如附表編號2所示)，匯款31萬元至傑克所提供之被告
    張庭瑋持有之中國信託商業銀行帳戶(如附表編號3所示)，
    共計281萬元。惟嗣後原告因積蓄已全數匯入而無法再行投
    資，Lisa便要求原告以借款方式再行投資，並以分手為由不
    斷要脅原告，原告認為風險過大而拒絕，並通知傑克領出現
    金，詎料傑克卻遲無回覆，原告方察覺遭受Lisa及傑克之詐
    欺。此外，本件原告確實遭不法詐欺，其中他案被告即訴外
    人徐子詠已遭認定參與犯行而遭裁罰，此有臺灣士林地方法
    院110年度金訴字第339號、340號、346號刑事判決可參。
  ㈢承前所述，原告係因遭受夏妙然、Lisa、傑克等人之詐欺，
    分別匯款至被告等人銀行帳戶共計282萬元(下合稱系爭款項
    )，是原告依民法第92條規定，以本起訴狀作為撤銷上開匯
    款予被告之意思表示，故前述匯款予被告等人之意思表示於
    本起訴狀送達時即為自始無效。又原告既撤銷匯款予被告之
    意思表示，則原告自無將匯款款項之所有權移轉予被告等三
    人，雖渠等因民法第813條之規定因而取得前述款項，惟原
    告因此受有損害，自得依民法第816條之規定請求被告返還
    價額。縱使鈞院認定原告無法撤銷前述匯款之意思表示，惟
    原告之所以匯款至被告等三人之銀行帳戶，實係因遭受夏妙
    然等人之詐欺所致，原告與被告等三人之間實無存有任何法
    律上之關係，而被告冷中惠受有250萬元之利益，被告彭翊
    竹受有1萬元之利益，被告張庭瑋受有31萬元之利益之原因
    ，皆係原告因遭受不法詐欺而匯入，顯然兩者之間存有因果
    關係，原告自得依民法第179條規定，請求被告返還受有之
    不當得利金額。
  ㈣就被告抗辯部分：
  ⒈依最高法院102年度台上字第1855號民事判決可知，該件事實
    係上訴人與指示人間存有契約，依指示人指示移轉土地予領
    取人，後因而上訴人與指示人間契約解除，上訴人請求被上
    訴人返還不當得利，然本件原告係因遭受Lisa詐欺，使用虛
    假外匯平台商STYM平台進行外匯交易，進而匯款至虛假外匯
    平台商STYM平台，其主觀上給付之對象，並非係被告張庭瑋
    ，與上開最高法院民事判決之事實已存有不同，顯見上開最
    高法院民事判決意旨無法援引適用於本件民事爭訟中。
  ⒉本件被告張庭瑋先自承該等收入為大陸地區收入，後卻辯稱
    其為海外所得，低於100萬元無須申報，顯與臺灣地區與大
    陸地區人民關係條例第24條規定不符，故其辯稱實不可採，
    是以被告張庭瑋自原告取得之31萬元，究竟是大陸地區收入
    ，還是海外收入，甚或事實上並非所得，故未依法申報，亦
    屬未明，被告張庭瑋明顯未盡舉證說明之責，其主張係因大
    陸客戶委託軟體設計乙事而收受系爭款項，實無可採。
  ⒊被告冷中惠所稱虛擬貨幣交易依法無須申報，實與我國所得
    稅法有所出入，顯無可信之處，則被告冷中惠虛擬貨幣交易
    是否真實存在，即有可疑，自無其所援引最高法院民事判決
    意旨之適用。
  ㈤從而，爰依民法第92、114、179、813、816條之規定，提起
    本件訴訟等語。
　　並聲明：⒈被告冷中惠應給付250萬元及自起訴狀繕本送達翌
    日起至清償日止，按年息5%計算之利息。⒉被告彭翊竹應給
    付1萬元及自起訴狀繕本送達翌日起至清償日止，按年息5%
    計算之利息。⒊被告張庭瑋應給付31萬元及自起訴狀繕本送
    達翌日起至清償日止，按年息5%計算之利息。⒋原告願供擔
    保請准宣告假執行。
二、被告則以：
  ㈠被告冷中惠、彭翊竹部分：
　⒈被告冷中惠、彭翊竹均不認識原告，本件被告彭翊竹的玉山
    銀行帳戶是由被告冷中惠在使用。被告冷中惠有做虛擬貨幣
    買賣，銀行帳戶中有關系爭款項的往來都是屬於被告冷中惠
    和廠商間的往來，當時廠商跟被告冷中惠說原告是他的客戶
    。原告所謂的不當得利，實際上是廠商付給被告冷中惠的費
    用，被告冷中惠有付出相對應的虛擬貨幣。故原告的損失是
    他和廠商間的事，與被告無關。
　⒉被告冷中惠因本件詐欺案件，業經臺灣新北地方檢察署（下
    稱新北地檢署）檢察官以109年度偵字第4564號為不起訴處
    分。
　⒊原告起訴主張其於108年間8月份遭訴外人以通訊軟體詐騙282
    萬元，惟被告冷中惠、彭翊竹自始均未與原告有所連繫，自
    難認原告給付前揭款項，係被告冷中惠、彭翊竹施用詐術所
    致，是原告對於其係遭被告冷中惠、彭翊竹詐騙乙節，依法
    自應負舉證之責。又原告既無從證明係被告冷中惠、彭翊竹
    對其施用詐術，則依最高法院71年度台上字第4774號判決要
    旨，其允諾投資之意思表示及讓與金錢所有權之意思表示於
    撤銷權行使前，均仍為有效，即難謂受讓金錢之人係無法律
    上之原因。
　⒋本件被告冷中惠（即領取人）取得在自己合作金庫樹林分行
    以及被告彭翊竹在玉山銀行樹林分行帳戶内系爭款項之利益
    ，係本於與廠商即訴外人「左手」（即指示人）間法律關係
    ，並未直接向原告取得給付之權利；至於原告將其所有之款
    項匯至上開帳戶，則係依其與Lisa、傑克以及夏妙然間之約
    定，故原告始將款項匯予被告冷中惠領受，原告（即被指示
    人）與被告冷中惠(領取人）間尚無給付關係存在，自無從
    成立不當得利之法律關係。且被告冷中惠所提領之款項，均
    匯款到「BitoPro」平台遠東銀行購買虛擬貨幣（泰達幣usd
    t)給客戶「左手」（即指示人）。是原告應僅得向指示人「
    左手」請求返還其無法律上原因所受之利益甚明等語置辯。
　　並聲明：⒈原告之訴駁回。⒉若受不利之判決，被告願供擔保
    ，請准宣告免為假執行。
  ㈡被告張庭瑋部分：
　⒈被告張庭瑋係以接受客戶委託開發遊戲、社群軟體為業，其
    客戶多為中國客戶，被告張庭瑋不認識原告，原告於108年9
    月27日匯款31萬元至被告張庭瑋之銀行帳戶，均係被告張庭
    瑋之客戶透過他人匯款給被告張庭瑋開發軟體之報酬，被告
    張庭瑋並無詐欺原告之故意或行為，且被告張庭瑋因本件詐
    欺案件，業經新北地檢署檢察官以109年度偵字第4564號為
    不起訴處分。
　⒉被告張庭瑋於108年間承接大陸客戶即訴外人曾先生的軟體開
    發案，於108年9月27日前，大陸客戶曾先生告知被告張庭瑋
    過幾天會匯款約人民幣11萬元相當於約新臺幣47萬元給被告
    張庭瑋，被告張庭瑋即於108年9月27日收到原告匯款31萬元
    、訴外人徐士興匯款16萬元，此部分經被告張庭瑋與大陸客
    戶曾先生確認過，至於曾先生為何透過原告匯款給被告張庭
    瑋，被告張庭瑋並無過問。則依最高法院102年度台上字第1
    855號民事判決、98年度台上字第1219號判決意旨，本件被
    告張庭瑋受領31萬元款項係基於與大陸地區客戶給付軟體開
    發費用的報酬而來，有其法律上之原因，與原告並無直接關
    係，原告與被告張庭瑋間僅發生履行關係（給與關係或出捐
    關係），而不發生給付關係，原告應向夏妙然、Lisa、傑克
    等指示人請求不當得利，而非向被告張庭瑋請求。且被告張
    庭瑋主觀上並無詐欺或侵占之故意，客觀上亦無詐欺或侵占
    之行為，自不得僅以原告所稱遭他人詐騙，逕認定被告張庭
    瑋有何不當得利之嫌。
　⒊再者，被告張庭瑋所有中國信託之帳戶迄今仍為被告張庭瑋
    持有，並無提供給他人使用，上開帳戶往來明細更均有註記
    及持續使用，倘若被告張庭瑋涉犯詐欺犯行(假設語），被
    告張庭瑋豈可能提供自己帳戶進行詐騙使用。
　⒋本件原告明知無給付之義務而仍為給付，依民法第180條第3
    款之規定，自不得請求返還。且原告與被告張庭瑋雙方間無
    給付目的，而受Lisa和傑克等人指示給付在先，與不當得利
    之要件不符，且原告未負舉證責任，是原告主張為無理由等
    語置辯。
　　並聲明：⒈原告之訴駁回。⒉若受不利之判決，被告願供擔保
    ，請准宣告免為假執行。
三、本院之判斷：
    原告主張其於108年間因受真實姓名、年籍不詳之夏妙然、L
    isa、傑克等人詐騙，將系爭款項於如附表所示時間，將各
    該金額匯入該等帳號；被告冷中惠、張庭瑋於本件刑事案件
    部分獲不起訴處分之事實，業據提出原告匯款予被告彭翊竹
    之轉帳明細、原告與Lisa及傑克之微信對話截圖、原告匯款
    予被告冷中惠之匯款委託書、原告匯款予被告張庭瑋之國内
    匯款申請書等影本為證（見本院卷一第23頁至第33頁），並
    有被告張庭瑋中國信託帳戶存摺明細、被告冷中惠合作金庫
    帳戶存摺明細、被告彭翊竹玉山銀行帳戶存摺明細影本、新
    北地檢署檢察官109年度偵字第4564號不起訴處分書在卷可
    考（見本院卷一第157頁至第165頁、第173頁至第181頁、第
    197頁至第209頁），且為被告所不爭執，自堪信為真實。惟
    原告主張其得撤銷匯款之意思表示，並依不當得利法律關係
    ，請求被告將系爭款返還予原告，則為被告所否認，並以前
    詞置辯，茲分述如下：
　㈠按因被詐欺或被脅迫而為意思表示者，表意人得撤銷其意思
    表示。但詐欺係由第三人所為者，以相對人明知其事實或可
    得而知者為限，始得撤銷之。又前條之撤銷，應於發見詐欺
    或脅迫終止後，1年內為之。但自意思表示後，經過10年，
    不得撤銷。民法第92條第1項、第93條定有明文。
　㈡次按不當得利返還請求權，須以當事人間之財產損益變動，
    即一方受財產上之利益，致他方受財產上之損害，無法律上
    之原因，為其成立要件。而一方基於他方之給付受有利益，
    是否「致」他方受損害，應取決於當事人間是否存有給付目
    的及給付關係而定。在指示人依補償關係指示被指示人將財
    產給付領取人之指示給付關係，其給付關係係存在於指示人
    與被指示人及指示人與領取人之間；至於被指示人與領取人
    間，因領取人係基於其與指示人之對價關係，由指示人指示
    被指示人向領取人為給付，該二人間僅發生履行關係，而不
    發生給付關係。此際被指示人係處於給付過程之中間人地位
    ，依指示人之指示，為指示人完成對領取人為給付目的之行
    為，初無對領取人為給付之目的。因此，指示人指示被指示
    人將財產給付領取人後，倘其補償關係所由生之契約關係不
    存在（如不成立、無效、被撤銷或解除），被指示人只能向
    指示人行使不當得利返還請求權，而不得向非「致」其財產
    受損害之受領人請求（最高法院109年度台上字第2508號判
    決意旨參照）。
　㈢再按不當得利返還請求權之成立，須當事人間財產之損益變
    動，即一方受財產上之利益致他方受財產上之損害，係無法
    律上之原因。在給付型之不當得利，關於有無法律上之原因
    ，應視當事人間之給付行為是否存在給付目的而定；倘當事
    人一方基於一定之目的而對他方之財產有所增益，其目的在
    客觀上即為給付行為之原因，自非無法律上之原因。而主張
    該項不當得利請求權存在之當事人，應舉證證明該給付欠缺
    給付之目的（最高法院104年度台上字第1832號判決意旨參
    照）。又按因受詐欺而訂立契約，在該契約經依法撤銷前，
    並非無效之法律行為，倘當事人之一方依約給付而獲有請求
    他方給付之債權時，若其財產總額未因此減少，即無受損害
    可言，自不能依不當得利之法則，請求他方返還所受之利益
    （最高法院107年度台上字第1795號判決意旨參照）。查原
    告主張被告無法律上原因受領系爭款項，核其主張係屬給付
    型不當得利，依上開說明，自應由其就給付欠缺給付目的乙
    節，負舉證之責。
　㈣經查，原告主張其係遭詐騙而將系爭款項分別匯入被告帳戶
    一節，有臺灣士林地方法院110年度金訴字第339、340、346
    號刑事判決、新北地檢署檢察官109年度偵字第4564號不起
    訴處分書在卷可參（見本院卷一第173頁至第177頁、第371
    頁至第387頁），並經本院調閱新北地檢署109年度偵字第45
    64號偵查卷核閱屬實，足認原告前開主張，並非無據。
　㈤而原告主張以本件起訴狀向被告撤銷其匯款至被告如附表所
    示帳號之意思表示，然依原告所主張，其係受詐欺而匯款至
    被告如附表所示之帳號，並於108年9月底察覺遭詐騙，且原
    告係在108年10月30日至警察局報案主張受到詐欺，有警詢
    筆錄在卷可考（見偵卷第7頁），則原告至遲於108年10月30
    日即發現有受詐欺之情形，惟原告遲至110年5月24日始提起
    本件訴訟（見本院卷第11頁），主張以起訴狀作為撤銷匯款
    之意思表示，已逾一年之除斥期間，是原告主張撤銷本件匯
    款之意思表示，即無可取。
　㈥另查，原告前因遭詐欺而提出刑事告訴，並自陳其於108年間
    在網路上認識自稱夏妙然、Lisa、傑克之人，推薦原告使用
    MT4平台來作外匯投資，並介紹SL平台、STYM平台用以進行
    換匯，使原告陷入錯誤而將系爭款項分別於附表所示之時間
    匯入被告各銀行帳戶，直至同年9月原告欲將先前投資之資
    金領回，卻遲無回覆，始才驚覺受騙等語（見本院卷一第11
    頁至第15頁），可見原告係基於投資之原因，依自稱夏妙然
    、Lisa、傑克等人之指示，將系爭款項匯至各被告之帳戶，
    自非全然無因。而原告既已與自稱夏妙然、Lisa、傑克之人
    失去聯繫，則該投資契約關係顯未依民法第92條規定撤銷，
    縱原告係受自稱夏妙然、Lisa、傑克等人詐騙而成立該投資
    契約，則在原告未撤銷該投資契約之前，其仍可依該投資契
    約，向自稱夏妙然、Lisa、傑克等人請求返還系爭款項。是
    原告對自稱夏妙然、Lisa、傑克等人既有請求返還系爭款項
    之債權存在，原告整體財產總額尚未因此減少，依上開說明
    ，自無不當得利法則之適用。
　㈦又被告受領系爭款項是否致原告受有損害，取決於當事人間
    是否存有給付目的及給付關係而定。則原告既主張其係受自
    稱夏妙然、Lisa、傑克指示將系爭款項匯至各被告之帳戶，
    則依上開見解，其給付關係係存在於指示人夏妙然、Lisa、
    傑克等人與原告之間，與被告無關。準此，縱原告與自稱夏
    妙然、Lisa、傑克等人間之投資契約經撤銷或解除，原告亦
    只能向自稱夏妙然、Lisa、傑克等人行使不當得利返還請求
    權，不得向非「致」其財產受損害之被告為請求。從而，原
    告依民法第179條不當得利規定，請求被告返還系爭款項云
    ，並無理由。
　㈧再查，被告冷中惠辯稱伊有兼職與廠商即自稱「左手」之人
    從事虛擬貨幣之兌換買賣，並透過網路聯繫；本件係因「左
    手」表示有匯款系爭250萬元給伊要購買虛擬貨幣，伊遂將
    上開款項提領出來兌換虛擬貨幣後，透過網路交付對方等語
    ，業據提出被告冷中惠與「左手」之對話紀錄、交易紀錄為
    證（見本院卷一第197頁至第261頁），並有泓科科技有限公
    司111年4月13日泓科法字第Z0000000000號函附卷可稽（見
    本院卷二第23頁至第81頁），足認被告冷中惠辯稱係因自稱
    「左手」之人請託始就上開匯入被告冷中惠之合作金庫帳戶
    、被告彭翊竹之玉山銀行帳戶之款項代為兌換虛擬貨幣，並
    透過網路移轉給「左手」之人等情，尚非無稽。另被告張庭
    瑋辯稱如附表所示編號3之31萬元款項係其客戶「曾先生」
    委託其開發軟體之報酬，亦據提出被告張庭瑋與訴外人楊政
    樺微信對話紀錄、被告張庭瑋與訴外人陽德中微信對話紀錄
    、被告張庭瑋與曾先生Leon的助理ONE的微信對話紀錄、曾
    先生Leon與其助理ONE於108年9月20日的微信對話紀錄、被
    告張庭瑋中國信託存摺明細等影本為證（見本院卷一第99頁
    至第165頁），堪認被告張庭瑋辯稱其認為原告所匯入之31
    萬元為曾先生所支付軟體開發報酬乙節，尚非全無所憑。並
    參酌被告等人之帳戶交易往來明細，可知上開帳戶除原告前
    開匯款外，尚有諸多筆款項匯出、匯入之頻繁交易往來，帳
    戶內餘額多維持在數千至數萬元之間，此與一般提供帳戶供
    作詐欺收款工具時，帳戶多屬不常使用且存款餘額甚微之情
    形不同，堪認被告提供系爭帳戶收款時，確有可能不知情對
    方係用以收取詐欺所得款項，況被告前開涉嫌詐欺案件，業
    經新北地檢署檢察官為不起訴處分確定在案，此有109年度
    偵字第4564號不起訴處分書（見本院卷一第173頁至第177頁
    ）在卷足憑。是被告前開辯解，應屬可採。
四、綜上所述，原告主張其於如附表所示時間，將系爭匯款匯入
    被告等人之銀行帳戶，故依民法第179條規定，請求被告冷
    中惠應給付250萬元、被告彭翊竹應給付1萬元、被告張庭瑋
    應給付31萬元，及均自起訴狀繕本送達翌日起至清償日止，
    按年息5%計算之利息等節，皆無理由，均應駁回。
五、本件事證已臻明確，兩造其餘之攻擊或防禦方法及所提出之
    證據，經本院斟酌後，認為均不足以影響本判決之結果，自
    無一一詳予論駁之必要，併此敘明。
六、本件訴訟費用負擔之依據：民事訴訟法第78條。
中　　華　　民　　國　　111 　年　　7 　　月　　11　　日
                  民事第七庭    法　官　謝宜雯
以上正本係照原本作成
如對本判決上訴，須於判決送達後20日內向本院提出上訴狀。如
委任律師提起上訴者，應一併繳納上訴審裁判費。
中　　華　　民　　國　　111 　年　　7 　　月　　11　　日
                                書記官　劉德玉
附表：
編號 帳戶 時間 金額(新臺幣) 備註 1 被告彭翊竹所開設之玉山商業銀行帳號：0000000000000號 108年9月12日 10,000元 原證1（見本院卷一第23頁） 2 被告冷中惠所開設之合作金庫商業銀行帳 帳號：0000000000000號 108年9月23日 1,200,000元 原證3（見本院卷一第29頁）   108年9月23日 350,000元 原證4（見本院卷一第27頁）   108年9月25日 950,000元 原證5（見本院卷一第31頁） 3 被告張庭瑋所開設之中國信託商業銀行文山分行帳號：000000000000號 108年9月27日 310,000元 原證6（見本院卷一第33頁）